【裁判字號】    97,訴,966
【裁判日期】    980612
【裁判案由】    公共危險等
【裁判全文】
臺灣新竹地方法院刑事判決               97年度訴字第966號
公  訴  人  臺灣新竹地方法院檢察署檢察官
被      告  乙○○
指定辯護人  本院公設辯護人甲○○
上列被告因公共危險等案件，經檢察官提起公訴（97年度偵字第
5450號），本院判決如下：
    主  文
乙○○被訴公共危險罪部分，無罪，令入相當處所，施以監護壹
年。
被訴傷害部分，公訴不受理。
    理  由
壹、公訴意旨略以：被告乙○○於民國97年8 月8 日上午，在臺
    北市搭乘由告訴人丙○○所駕駛之車號610 —FJ號「和欣汽
    車客運」（下稱和欣客運）營業大客車欲南下臺南，其明知
    所搭乘之車輛係屬供公眾運輸往來使用之營業大客車，在大
    客車行駛中，任何人均不得干擾司機操作掌控方向之方向盤
    ，以避免人車發生危險。詎乙○○竟枉顧車上其他乘客之生
    命安全及使用國道往來之其他車輛行車安全，於當日7 時15
    分許，丙○○駕車行經新竹縣寶山鄉國道一號高速公路南下
    105 公里處時，無故走至司機丙○○身邊，伺機突然伸手抓
    住丙○○所操控之方向盤後用力旋轉，使該車因方向盤轉向
    而偏離正確車道，丙○○雖努力護持方向盤，仍因乙○○大
    力旋轉方向盤，致使610 —FJ號營業大客車於車道上不斷搖
    晃，終因方向失控而向左偏離車道，致生往來之危險，嗣因
    衝撞內側車道護欄後始停下，並致該營業大客車之左側擋風
    玻璃、左側車前燈、左側保險桿均因撞擊而毀損至不堪使用
    （毀損部分未提出告訴）；乙○○於車輛肇事停下後，為求
    脫逃至車外，惟遭丙○○阻止，竟基於傷害之犯意，與丙○
    ○發生肢體拉扯，丙○○因此受有左手臂擦傷、雙上臂挫瘀
    傷之傷害。因認被告涉犯刑法第184 條第2 項之以拉扯方向
    盤之方法致生供公眾運輸車輛往來之危險因而致供公眾運輸
    車輛破壞罪及刑法第277 條第1 項之傷害罪嫌等語（原起訴
    犯刑法第184 條第1 項以拉扯方向盤之方法致生供公眾運輸
    車輛往來之危險罪，並與刑法第277 條第1 項之傷害罪為想
    像競合犯之關係，嗣經公訴人以97年度蒞字第4503號補充更
    正為刑法第184 條第2 項之罪，並認與傷害罪為數罪併罰之
    關係，見本院卷第18、19頁)。
貳、無罪部分：
一、按不能證明被告犯罪或其行為不罰者應諭知無罪之判決，刑
    事訴訟法第301 條第1 項定有明文。又行為時因精神障礙或
    其他心智缺陷，致不能辨識其行為違法或欠缺依其辨識而行
    為之能力者，不罰，刑法第19條第1 項亦有明文。且按刑法
    上所謂心神喪失人，非以其心神喪失狀態毫無間斷為必要，
    如果行為時確在心神喪失之中，即令其在事前事後偶回常態
    ，仍不得謂非心神喪失人；而是否心神喪失，乃屬醫學上精
    神病科之專門學問，應由專門精神病醫學研究之人予以診查
    鑑定，方足斷定，此有最高法院26年度渝上字第237 號、24
    年度上字第2844號、47年度台上字第1253號判例闡釋在案。
二、程序部分：
    按被告以外之人於審判外之言詞或書面陳述，除法律有規定
    者外，不得作為證據，刑事訴訟法第159 條固定有明文，惟
    被告以外之人於審判外之陳述，雖不符同法第159 條之1 至
    之4 規定，而經當事人於審判程序同意作為證據，法院審酌
    該言詞陳述或書面陳述作成時之情況，認為適當者，亦得為
    證據。又當事人、代理人或辯護人於法院調查證據時，知有
    第159 條第1 項不得為證據之情形，而未於言詞辯論終結前
    聲明異議者，視為有前項之同意，此亦據同法第159 條之5
    規定明確。查本案所引用之其餘證據資料（詳後引證據），
    其中傳聞證據部分，縱無刑事訴訟法第159 條之1 至第159
    條之4 或其他規定之傳聞證據例外情形，亦因被告及其辯護
    人、檢察官或同意可作為證據使用，或未聲明異議，依刑事
    訴訟法第159 條之5 第1 項、第2 項之規定，本院審酌該證
    據作成之情況，並無不當，故其等於審判外之陳述，自得作
    為本案之證據。又按本案認定事實所引用之文書證據，並無
    證據證明係公務員違背法定程序所取得，亦無刑事訴訟法第
    159 條之4 之顯有不可信之情況與不得作為證據之情形，本
    院斟酌本案卷內之證據並非非法取得，亦無證明力明顯過低
    之情形，且經本院於審判期日依法進行證據之調查、辯論，
    被告於訴訟上之程序權，已受保障，前揭各該證據，均得採
    為證據，先予敘明。
三、訊據被告乙○○固坦承有於前揭時、地，拉扯告訴人丙○○
    駕駛之和欣客運610 —FJ號營業大客車方向盤，車輛因而撞
    上高速公路內側護欄，致左側擋風玻璃、左側車前燈、左側
    保險桿均因撞擊而受有毀損之事實，惟矢口否認有何犯罪之
    意思，辯稱：客運上之跑馬燈出現不明的字，伊精神錯亂才
    去移動司機之方向盤，當時伊感覺車速很慢，司機可以煞車
    云云。經查：
（一）告訴人於97年8 月8 日上午駕駛和欣客運610 —FJ號營業
      大客車，搭載含被告共計19名乘客，於同日上午7 時15分
      許，正以時速約90至95公里之速度，行經新竹縣寶山鄉○
      道一號高速公路南下105 公里處時，被告無故走至告訴人
      身邊，伺機突然伸手抓住告訴人所操控之方向盤後用力旋
      轉，使該車因方向盤轉向而偏離正確車道，致使610 —FJ
      號營業大客車於車道上搖晃，嗣因方向失控而向左偏離車
      道，衝撞內側車道護欄後停下，致該營業大客車之左側擋
      風玻璃、左側車前燈、左側保險桿均因撞擊而受有損害之
      事實，已據證人即告訴人於警詢、偵查中證稱及本院準備
      程序時陳稱在卷 (見97年度偵字第5450號卷，下稱偵卷，
      第9-11頁、33-34 頁、本院卷第11-15 頁），並有國道公
      路警察局道路交通事故初步分析研判表、國道公路警察局
      楊梅分隊道路交通事故現場圖、道路交通事故調查報告表
      （一）、（二）、國道公路警察局第二警察隊楊梅分隊小
      隊長鄧錫祥及警員陳智輝、林忠岳、林智勇製作之報告、
      國道公路警察局第二警察隊採證照片黏貼紀錄表（偵卷12
      、20-22 、25、39-48 頁）在卷可稽。被告雖辯稱告訴人
      當時車輛速度很慢云云，顯不足採信。則被告在告訴人以
      時速約90至95公里之高速行駛中，在往來車輛均係高速之
      國道一號高速公路上，抓住告訴人所駕駛車輛之方向盤用
      力旋轉，不僅使車輛偏離車道行駛危及車上駕駛、乘客之
      安全，更對於往來之其他人車亦生高度之危險性，至堪認
      定。又車號610 —FJ號營業大客車雖因被告之行為撞擊內
      側護欄後，致左側擋風玻璃、左側車前燈、左側保險桿毀
      損，業經認定如前。惟按，刑法上所謂「傾覆」，係指傾
      倒，顛覆或覆沒等變更其固有使用狀態之行為。又所謂「
      破壞」係指舟、車、航空機喪失其全部或一部之效能而言
      ，若被告之行為無使舟、車、航空機「傾覆」可能，或其
      「破壞」僅為輕微之破損而無礙其固有之效能，不足以發
      生公共危險者，自不得以本罪相繩（最高法院74年台上字
      第6787號判決意旨參照），本件車號610 —FJ號營業大客
      車固受有前開車體之毀損，惟告訴人於被告下車逃逸，其
      下車無法追及後，恐車輛停放在內側車道發生危險，乃返
      回車上將車輛由內側車道移至路肩，並照顧乘客安全，已
      據告訴人於警詢時陳稱在卷（見偵卷第11頁），並核與國
      道公路警察局楊梅分隊道路交通事故現場圖上載明「移到
      路肩」相符（見偵卷第20頁）。是以，車號610 —FJ號營
      業大客車在受有前開車體之毀損後，尚能隨後由告訴人自
      內側車道駕駛至路肩位置，堪認前開車體之損壞尚非重大
      ，並無礙該營業用大客車行駛之固有效能，是核被告所為
      ，係犯刑法第184 條第1 項之以拉扯方向盤之方法致生供
      公眾運輸車輛往來之危險罪。公訴人於本院將被告所犯法
      條更正為刑法第184 條第2 項之罪，以拉扯方向盤之方法
      致生供公眾運輸車輛往來之危險因而致供公眾運輸車輛破
      壞罪，容有誤會，惟其起訴之基本事實同一，本院自應審
      理，並變更為原起訴法條，附此敘明。
（二）惟被告及辯護人另辯稱：被告患有精神分裂症，於案發前
      因壓力過大，引發精神分裂症有被害妄想而犯案等語，是
      本案尚應審究者，厥為被告行為時之精神狀況如何，以明
      其有無罪責，而應受刑事制裁？而查，依被告於警詢中供
      稱：伊是六點搭車，因為看到可疑旅客，而且車上跑馬燈
      有很高興為你服務等字樣，伊因為精神錯亂才會去移動司
      機方向盤；於本院審理時供稱：跑馬燈是寫說祝你旅途愉
      快，跑馬燈好像是壞掉的，有些不明的字跑出來。正常人
      來看應該是壞掉的，但是伊看就會有一些不明的字跑出來
      等語，顯見其於行為當時對於偶然之機會共同搭車之旅客
      已存有戒心或妄想，而認其等為「可疑」及客運上跑馬燈
      之內容「很高興為你服務」或「祝你旅途愉快」，係單純
      為運輸業者之服務標語，其認有不明字跑出來，顯有別於
      一般人之認知。而被告於案發後之97年8 月9 日前往衛生
      署台南醫院（下稱台南醫院）精神科就診，於同年8 月12
      日至14日遂因『疑精神分裂症』而住院，被告精神症狀明
      顯，有脫離現實感之幻覺妄想，有台南醫院診斷證明書、
      該院被告病歷各1 份在卷可稽（見本院卷第19頁、39-61
      頁）。又本院依聲請函請行政院衛生署嘉南療養院（下稱
      嘉南療養院）協助鑑定被告於行為時（本案發生時）有無
      因精神疾病致不能辨識行為違法或欠缺依其辨識而行為之
      能力抑或辨識能力顯著減低之情況，其鑑定結果則略以：
      鑑定過程中，洪員對本案之陳述，與判決書（應係起訴書
      之誤）所敘述不相符合，對此部分做陳述時態度顯防衛，
      有隱瞞的情況；當鑑定者質疑其相異之處時，洪員均採迴
      避或否認問題的說法（鑑定初洪員先否認拉扯駕駛導致停
      車，其後才提到或許有碰到手），惟衡以衛生署台南醫院
      之病歷記載，亦難以排除洪員當時因受到明顯精神病理症
      狀影響，導致思考障礙與行為混亂，嚴重影響現實感，且
      因過度注意其被害妄想【認為上車的人要害自己，司機與
      乘客要聯合將自己丟下懸崖】、專注力差、導致對其所表
      現之行為部分無法清楚記憶細節，故現今記憶也無法完全
      重現當時之最真實狀況。洪員於鑑定過程中已經過藥物治
      療，症狀較當時在台南醫院住院時之病歷記載輕微，但評
      估當時狀況，洪員因精神分裂症合併明顯幻聽、被害妄想
      等症狀，案發前數日即北上參加公職考試引發心理壓力，
      至台北後又因症狀干擾【旅館的人是黑社會，會監視自己
      】而使思考、情緒、行為與社會關係受到嚴重影響，因此
      ，臨床評估其就案發時應受精神症狀導致其現實感與認知
      能力嚴重受損，已達於無法辨識其行為違法，或欠缺依其
      辨識而行為之能力，亦即達於「心神喪失」之程度，有該
      院98年3 月30日嘉南司字第0980001868號函暨所附司法精
      神狀況鑑定報告書附卷足憑（見本院卷第30-35 頁）。而
      對於行駛中之車輛，不當觸動方向盤，車輛會因此偏離原
      來行車動向，而致發生衝出路面或與他車碰撞之意外，此
      為一般人智識能力所及，是一般人在他人駕駛車輛過程中
      ，鮮有突然上前與駕駛搶奪方向盤，而致自己，及車上乘
      客陷於發生意外風險中之舉動，況且在高速公路上，往來
      車輛均係高速行駛，更易發生衝撞護欄或與他車碰撞之意
      外。本件被告為成年人且為高中畢業之教育程度（見本院
      卷第79頁），其當知上情，其搭乘告訴人駕駛之客運，在
      高速公路行駛中，竟突然伸手抓住告訴人駕駛車輛之方向
      盤且用力扭轉，其行徑確有異一般人。雖被告案發前無因
      精神疾病就醫之紀錄，然上揭精神鑑定報告書既係由嘉南
      療養院司法暨成癮精神科李俊宏醫師，參考被告鑑定當天
      之會談內容、該院社工科及心理科之報告、當天相關之檢
      驗與檢查報告，及台南醫院病歷及診斷書、本案起訴書，
      瞭解被告之個人史、精神疾病史等資料，有嘉南療養院97
      年11月14日嘉南司字第0970006760號函暨該院98年3 月30
      日嘉南司字第0980001868號函暨所附司法精神狀況鑑定報
      告書附卷足憑（見本院卷第25、30-35 頁），本於專業知
      識與臨床經驗，綜合做出上開判斷，故無論鑑定人之資格
      、理論基礎、鑑定方法及論理過程，自形式上及實質上而
      言，均無瑕疵。準上，足認被告行為時因受精神症狀導致
      其現實感與認知能力嚴重受損，已達於無法辨識其行為違
      法或依其辨識而行為之能力，確屬心神喪失之人。
（三）綜上研析，被告所為，雖已該當於刑法第184 條第1 項之
      以拉扯方向盤之方法致生供公眾運輸車輛往來之危險罪，
      ，然其既係因精神症狀所致之混亂行為，自足認被告於行
      為當時，並無自由決定其行為之能力，而已達不能辨識其
      行為違法或依其辨識而行為之能力，確屬心神喪失之人之
      行為，揆諸前揭說明，其行為不罰，自應由本院為無罪之
      諭知。
四、按因心神喪失而其行為不罰，認為有諭知保安處分之必要者
    ，並應諭知其處分及期間；又因刑法第19條第1 項之原因而
    不罰者，其情狀足認有再犯或有危害公共安全之虞時，令入
    相當處所，施以監護。期間為5 年以下。刑事訴訟法第301
    條第2 項、刑法第87條第1 項、第3 項分別定有明文。查上
    開嘉南療養院司法鑑定意見另記載：洪員為精神分裂症患者
    ，此類病患大部分在規律服藥後，其精神病狀可緩解或改善
    ，但大多數病患之病程皆會慢性化，需長期（甚至終生）服
    藥控制病情以避免發作、避免因症狀導致有自傷傷人行為。
    於疾病慢性化後，幻覺或妄想等活化性精神症狀或可逐漸消
    弱，但自我照顧能力與認知功能均易日漸退化，而終難以自
    我獨立生活。以洪員目前仍有殘餘精神病症狀，且其現實感
    不佳，犯案後認為自己沒做什麼事情，但又無法解釋其日後
    如何因應類似妄想內容，倘未來症狀復發，仍有再犯可能性
    。故建議洪員除應負之刑責外，在刑後、刑之赦免、假釋、
    緩刑或緩起訴後，宜考慮安排其在適當之精神醫療院所接受
    6 個月至1 年之監護處分，以接受完整之精神疾病治療，除
    以藥物治療協助其穩定精神症狀，同時配合心理與社會復健
    訓練，增進病識感與服藥順從性、強化對精神症狀與壓力的
    因應技巧，提昇自制能力、積極安排與建構家庭及社區支持
    系統，並灌輸法律教育、加強其對他人生命財產之尊重，以
    減少因疾病衍生之行為、認知問題而導致再犯之可能性。並
    建議目前移由保護人監督其固定門診、按時追蹤治療與服藥
    狀態，以避免再犯等語（見本院卷第35頁）。雖被告表示想
    和父母親一起生活，且辯護人亦主張被告於去年開完庭之後
    ，精神狀況有明顯好轉，被告父親請被告母親日後按時給被
    告服藥，被告願意繼續正常服藥且門診，並接受家人之監督
    ，被告並沒有再犯之虞也沒有再施以監護之必要等語。惟被
    告於本院審理時供稱：其有吃精神疾病的藥，但是沒有固定
    。醫生一次給伊2 星期的藥，藥吃完之後，伊就沒有再去看
    。去年10月開完庭之後，就沒有再去看醫生等語（見本院卷
    第79頁），另其父洪碧鐘亦陳稱：醫生有說要持續的一再看
    門診。97年8 月9 日被告去看醫生有住院3 天，住院期間被
    病友毆打，打到頭部受傷，然後被告就打電話跟伊講說被人
    家毆打，伊跟他說要忍耐，要跟醫生、護士反應，他說醫生
    、護士都不理他，隔天伊就往台南醫院跟醫生溝通，醫生說
    如果要領被告回家自己照顧也可以，但是要記得回診、吃藥
    。醫生開的藥是2 星期的藥，但是被告有沒有吃藥伊根本不
    曉得，因為伊工作很忙，伊也是很關心他的病情，伊在店裡
    面感覺他怪怪的，就有問他有沒有吃藥，但是被告的房間門
    都鎖起來，伊也不能強制去開門。2 星期之後沒有再帶被告
    去門診，因伊工作忙，但是伊有交代被告一定要去門診，但
    是被告說不要。被告說不要，因伊沒有公權力，不能押他去
    ，被告比較聽母親的話，伊的話他只有聽一點點。伊有請太
    太告訴被告一定要去看門診。這半年來沒有再去看過精神科
    門診，從去嘉南療養院鑑定之後，就沒有去了。但是從97年
    8 月9 日之後，有帶他去看門診2 次。最後一次大約是在去
    年的10月等語（見本院卷第82-83 頁）。則在被告於97年8
    月間為本案異於常人之舉動後，尚知向台南醫院精神科求診
    ，且就診之主要問題為『精神鑑定』，有該院病歷在卷可查
    （見本院卷第42頁），顯見被告及其家屬已意識到被告精神
    方面之問題，惟經該院診斷出「疑精神分裂症」後，被告並
    未依醫囑按期回診，此經被告及其父陳稱在卷，核與台南醫
    院之病歷在97年8 月14日出院後僅有同年8 月18日、9 月1
    日之門診紀錄相吻（見本院卷第60-61 頁），而依此段期間
    ，被告關於是否就醫或服藥方面與其父母親之上開互動關係
    觀之，被告父母能否確實有效督促被告按時就醫、服藥，容
    有疑慮。再者，被告之精神疾病，除以藥物治療協助其穩定
    精神症狀外，尚必須同時配合心理與社會復健訓練，增進病
    識感與服藥順從性、強化對精神症狀與壓力的因應技巧，提
    昇自制能力、積極安排與建構家庭及社區支持系統，並灌輸
    法律教育、加強其對他人生命財產之尊重，此需仰賴相關專
    業人員之輔導，尚非被告家人所得以獨自完成。是本院考量
    若未對被告施以監護處分，則被告在欠缺病識感且未能配合
    服用藥物治療、心裡與社會復健訓練等之情況下，難保其症
    狀不再惡化，而恐有再度侵害他人之虞及期被告能獲得適當
    之矯治治療，本院認有對被告施以監護保安處分之必要，爰
    依上開規定諭知令入相當處所，施以監護1 年。
貳、公訴不受理部分
一、按告訴乃論之罪，告訴人於第一審辯論終結前得撤回其告訴
    ，又告訴經撤回者，應諭知不受理之判決，刑事訴訟法第23
    8 條第1 項、第303 條第3 款分別定有明文。
二、被告所犯傷害犯行，依刑法第287 條前段之規定，須告訴乃
    論。茲因雙方業已達成和解，告訴人已當庭並具狀撤回其告
    訴，有本院97年10月24日準備程序筆錄及刑事聲請撤回告訴
    狀1 份附卷可參（見本院卷第16頁），依照首開說明，此部
    分應為諭知不受理之判決。
參、按刑事訴訟法第294 條第1 項規定被告心神喪失者，應於其
    回復以前停止審判，係為保護被告利益，使被告得依其自由
    之意思行使其防禦權而設，觀諸被告於案發後曾前往台南醫
    院就診，且服藥後症狀已較輕微，見嘉南療養院前開司法鑑
    定意見（本院卷第34頁），及被告於本院審理期間，對本院
    訊問事項及所提示證據，均能切題表示意見（見本院97年10
     月24 日準備程序筆錄、98年5 月22日審判筆錄），堪認被
    告於審理期間無依刑事訴訟法第294 條第1 項停止審判之問
    題，附此說明。
據上論斷，應依刑事訴訟法第301 條第1 項、第2 項、303 條第
3 款，刑法第19條第1 項、第87條第1 項、第3 項，判決如主文
。
本案經檢察官李秋梅到庭執行職務。
中    華    民    國    98    年    6     月    12    日
                  刑事第五庭審判長法  官  黃惠玲
                                  法  官  蔡欣怡
                                  法  官  林佑珊
以上正本證明與原本無異。
如不服本判決，應於判決送達後10日內向本院提出上訴狀（應附
繕本），其未敘述上訴理由者，應於上訴期間屆滿後20日內補提
理由書狀於本院，上訴於臺灣高等法院。
中    華    民    國    98    年    6     月    12    日
                                  書記官  鄭明枝


司法院資訊處製作；財團法人民間司法改革基金會備份。
